【裁判字號】    92,台上,5851
【裁判日期】    921016
【裁判案由】    偽造文書
【裁判全文】
最高法院刑事判決                              九十二年度台上字第五八五一號
    上  訴  人  戊○○
                甲○○
                乙○○
                丙○○
                丁  ○
    右三人共同
    選任辯護人  張睿文律師
右上訴人等因偽造文書案件，不服台灣高等法院中華民國九十二年七月三日第二審判
決（九十一年度上訴字第一八四六號，起訴案號：台灣台北地方法院檢察署八十五年
度偵字第二四二四四、二四一八六、二六五一七號、八十七年度偵字第一三○八○號
），提起上訴，本院判決如左：
    主  文
原判決關於戊○○、乙○○、甲○○、丙○○、丁○共同連續行使偽造私文書部分撤
銷，發回台灣高等法院。
    理  由
本件原判決認定上訴人戊○○、甲○○、乙○○、丙○○、丁○五人，原係台北農產
運銷股份有限公司（下稱台北農產公司）拍賣員，負責台北農產公司第一批發市場蔬
菜拍賣業務，於民國八十三年一月間至八十四年八月間，基於背信、行使偽造或變造
私文書、行使業務上登載不實文書等之概括犯意聯絡，為下述不法行為：（一）明知
農產品批發市場管理辦法第三十六條有不得兼營工商業之規定，竟提供渠等所借用Ｚ
Ｂ九０八九、ＰＯ七七九六、ＺＡ六四一四、ＰＯ五七四一、ＺＡ二九六六等人頭供
應人代號，請黃一峻、黃中山、呂銘鐘等不具供應商身分之人，及具供應商身分之許
伯祥（Ｎ一二七六二號），私自中南部攬貨北上，再由渠等利用大門口並不逐車核對
數量、品名之機會，以填具虛偽之進貨明細表（嗣後再更改內容），或將該人頭供應
代號所供應之蔬菜品名及件數等記載於其他真正供應人進貨明細表之方式進貨，再利
用拍賣技巧賣得較好價錢，使得台北農產公司將交易款撥付至上開借用之供應人設於
台北三信營業部九一五三、三三六八、一七八一、二八六八、四七四七等帳戶中，嗣
後再由乙○○親自或利用其不知情之妻李美秀、甲○○親自或利用其不知情之妻彭惠
梅、戊○○親自或利用其不知情之妻詹秀月、丙○○、丁○等人，自上述帳戶中以提
領現金或轉帳或用支票方式，代繳借用之承銷人之低單價品交易款賺取價差，足以生
損害於台北農產公司及原判決附表一至五之供應人及承銷人。（二）利用渠等擔任拍
賣員從事拍賣蔬菜之機會，得悉由農產共同運銷單位Ｇ００六二四等團體所供應之蔬
菜，如花胡瓜、苦瓜、茄子、青蔥等品質優良，拍賣時均能拍得較高單價，遂萌從中
賺取價差之企圖，將該高單價蔬菜之交易傳票供應人，塗改為渠等所借用原判決附表
一至五之ＰＯ七七九六、ＰＯ五七四一、ＺＡ六四一四、ＺＡ二九六六、ＺＢ九０八
九、Ｎ一二七六二、Ｎ一三八一五等人頭供應人代號。借用實際上未供應及承銷農產
品之不知情之原判決附表一至五供應人及承銷人代號、印章，未填寫進貨明細表或紅
版，而直接附加記載於不知情之其他真正供應人進貨明細表中，並於歸戶表或交易傳
票之備註欄註記，或將交易傳票之供應人代號空白，於拍賣後或做帳時再依前開註記
予以塗改或填補，將不知情之農產共同運銷單位等團體實際上供應蔬菜而拍得較高單
價之交易傳票中，供應人代號塗改或填補為如前開人頭供應人代號後，再另行偽製：
渠等借用原判決附表一至五之承銷人七０八五洪朝和、０三五八梁建雄、七一四六蔡
文華、三０五五黃文忠、七一七六吳陳英招、三０六三陳彩娥、三五七三許世雄等承
銷代號，使上述真正供應商即農產共同運銷單位等團體交易單價，變成較實際交易為
低之交易傳票，並使得台北農產公司將不知情之真正承銷人繳納之高價品交易款，撥
付至上開借用之供應人設於台北三信營業部九一五三、三三六八、一七八一、二八六
八、四七四七、一二七六等帳戶中，嗣後再由乙○○親自或利用其不知情之妻李美秀
、甲○○親自或利用其不知情之妻彭惠梅、戊○○親自或利用其不知情之妻詹秀月、
丙○○、丁○等人，自上述帳戶中以提領現金、或轉帳、或用支票方式，代繳借用之
承銷人之低單價品交易款，從中藉此取得高低單價差價之利益，足以生損害於台北農
產公司及原判決附表一至五之供應人及承銷人。嗣於八十四年八月二十二日至二十四
日間，台北市政府市場管理處二科於夜間派員前往該批發市場瞭解拍賣作業情形，並
要求提供部分供應人當日進貨情形及調閱進貨明細表、交易傳票等資料時，發現乙○
○、丙○○、甲○○、丁○等四人進貨明細表擅自塗改嚴重，拍賣成交之交易傳票與
進貨明細表數量不符，交易傳票資料如承銷人代號未填寫，且經常為有貨無表又無紅
版等情形，始查獲上情，總計乙○○詐得新台幣（下同）八百八十五萬零七百二十元
、甲○○為三百三十萬九千七百九十九元、丙○○為六百七十二萬五千零九十六元，
丁○為二百六十二萬四千二百零七元，戊○○則為六百五十萬一千九百五十一元（如
附表）等情。因而將第一審關於上訴人等五人部分之判決撤銷，改判依牽連犯從一重
論處上訴人等共同連續行使偽造私文書，足以生損害於他人各罪刑，固非無見。
惟查：(一)、科刑判決書記載之犯罪事實，為論罪科刑適用法律之基礎，故凡於適用法
令有關之事項，必須詳加認定明確記載，然後於理由內敘明犯罪事實所憑之證據及其
認定之理由，使事實與理由互相一致，方為合法。原判決事實欄對於上訴人等共同偽
造並行使何項私文書、何項業務上作成之文書，如何足以生損害於台北農產公司與原
判決附表一至五之供應人及承銷人，乃至被詐欺之對象真正供應人係何人，均未一一
詳細認定明確記載，亦未於理由內具體說明其所憑之證據，遽行判決，論以牽連犯行
使偽造私文書等罪，自非合法。(二)、原判決事實二（二）認定上訴人等得悉由農產共
同運銷單位Ｇ００六二四等團體所供應之蔬菜品質優良，均能拍得較高單價，遂萌從
中賺取價差之企圖，將該高單價蔬菜之交易傳票供應人，塗改為渠等所借用原判決附
表一至五之ＰＯ七七九六、ＰＯ五七四一、ＺＡ六四一四、ＺＡ二九六六、ＺＢ九０
八九、Ｎ一二七六二、Ｎ一三八一五等人頭供應人代號等情。但對於認定由農產共同
運銷單位Ｇ００六二四等團體所供應之蔬菜，均能拍得較高單價之事實，並未說明其
所憑之證據，已有理由不備之違誤。且核對原判決附表一至五內所列「使用之人頭供
應人代號」欄之代號，並無「Ｎ一三八一五」之人頭供應人代號，是其認定之事實不
相一致，亦有可議。又原判決同一事實欄認定上訴人等借用原判決附表一至五之承銷
人七０八五、０三五八、七一四六、三０五五、七一七六、三０六三、三五七三等承
銷代號，使真正供應商交易單價，變成較實際交易為低之交易傳票等情，但核對原判
決附表一至五所列「使用之人頭承銷人代號」欄之代號，並無「七一四六」之代號，
且所列之代號，亦不僅事實欄所載之七０八五等代號而已，實情如何，原判決未說明
其理由，自有可議。(三)、原判決事實認定上訴人等詐得之款項總計，係以法務部調查
局調查處製作之明細表為論據，但對於該明細表製作之依據為何，是否正確？均未詳
細調查說明，其採證已非適法，且事實認定戊○○詐得之款項為六、五０一、九五一
元，但原判決附表五記載為六、五五六、七三六元，另事實認定乙○○詐得款項為八
、八五０、七二０元，但原判決附表一記載為八、八五０、七二七元，均不相一致，
亦有認定事實相互矛盾之違誤。上訴人等上訴意旨分別指摘原判決關於上訴人等共同
連續行使私文書部分不當，非全無理由，應認此部分有撤銷發回更審之原因。
據上論結，應依刑事訴訟法第三百九十七條、第四百零一條，判決如主文。
中      華      民      國    九十二    年      十      月     十六     日
                              最高法院刑事第八庭
                                  審判長法官  莊  登  照
                                        法官  洪  明  輝
                                        法官  黃  一  鑫
                                        法官  魏  新  和
                                        法官  林  秀  夫
      右正本證明與原本無異
                                              書  記  官
中      華      民      國    九十二    年      十      月    二十二    日


司法院資訊處製作；財團法人民間司法改革基金會備份。
